ACORDAO-COMPLETO-2409680

ACÓRDÃO 1416/2021 ATA 21/2021 - PLENÁRIO

VISTOS, relatados e discutidos estes autos de de tomada de contas especial instaurada pela Secretaria de Políticas Pública de Emprego (SPPE) do então Ministério do Trabalho e Emprego, em cumprimento à determinação exarada pelo Acórdão 831/2003-TCU-Plenário; 
ACORDAM os Ministros do Tribunal de Contas da União, reunidos em sessão plenária, ante as razões expostas pelo relator, em
9.1. excluir da relação processual Nassim Gabriel Mehedff e as entidades Instituto Trading de Treinamento, Instituto Paulista de Ensino e Cultura (Ipec) , Instituto Centro de Capacitação e Apoio ao Empreendedor (Centrocape) , Instituto Brasil de Educação Profissional e da Cidadania (Ibepec) , Associação de Promoção do Desenvolvimento Social, Força Sindical do Estado do Paraná, Instituto Millenium de Pesquisa, Desenvolvimento, ensino Profissionalizante e Ação Social, Instituto Latino Americano de Ação Social, Pesquisa e Educação Profissional, Força Sindical de Minas Gerais, Fundação João Domini, Instituto de Pesquisas, Estudos Culturais e Educacionais (Ipece) e Instituto Inesp de Treinamento;
9.2. rejeitar as alegações de defesa da Força Sindical e de Paulo Pereira da Silva;
9.3. julgar irregulares as contas da Força Sindical e de Paulo Pereira da Silva, condenando-os, solidariamente, ao pagamento das quantias abaixo discriminadas, com fundamento nos artigos 1º, inciso I, 16, inciso III, alínea "c", da Lei 8.443/1992 c/c os artigos 19 e 23, inciso III, da mesma Lei, e com artigos 1º, inciso I, 209, inciso III, do Regimento Interno, fixando-lhes prazo de quinze dias, a contar das notificações, para comprovarem, perante o Tribunal (art. 214, inciso III, alínea "a", do Regimento Interno) , o recolhimento da dívida ao Fundo de Amparo do Trabalhador, atualizada monetariamente e acrescida dos juros de mora, calculados a partir da data da última transferência realizada, até a data do recolhimento, na forma prevista na legislação em vigor:
	Data
	Valor (R$) 

	6/9/2000
	3.750.000,00

	9/3/2000
	12.500.000,00

	19/7/2000
	8.750.000,00

	28/3/2001
	19.000.000,00

	1/8/2001
	19.000.000,00

	26/12/2001
	2.000.000,00

	6/3/2002
	18.000.000,00

	28/11/2002
	9.000.000,00

	Total (R$) 
	92.000.000,00

9.4. autorizar, desde logo, nos termos do art. 28, inc. II, da Lei 8.443/1992, a cobrança judicial das dívidas caso não atendidas as notificações;
9.5. encaminhar cópia da deliberação, bem como do relatório e voto que a fundamentam, ao Procurador-Chefe da Procuradoria da República em Brasília/DF, nos termos do artigo 16, § 3º, da Lei 8.443/1992, c/c o artigo 209, § 7º, do RI/TCU, para adoção de medidas que entender cabíveis.

Tomada de contas especial instaurada em decorrência de auditoria realizada em convênios celebrados com centrais sindicais, nos exercícios de 2000 a 2002, para execução do Plano Nacional de Qualificação do Trabalhador (Planfor).

Secretaria de Políticas Públicas de Emprego.

3. Interessados/Responsáveis:
3.1. Responsáveis: Força Sindical (65.524.944/0001-03); Instituto Paulista de Ensino e Cultura Ipec São Paulo (00.503.348/0001-00); Paulo Pereira da Silva (XXX.067.689-XX).

Aroldo Cedraz.

13.1. Ministros presentes: Ana Arraes (Presidente), Walton Alencar Rodrigues (Relator), Benjamin Zymler, Aroldo Cedraz, Raimundo Carreiro, Bruno Dantas e Jorge Oliveira.
13.2. Ministro que alegou impedimento na Sessão: Aroldo Cedraz.
13.3. Ministro-Substituto convocado: Augusto Sherman Cavalcanti.
13.4. Ministro-Substituto presente: Marcos Bemquerer Costa.

WALTON ALENCAR RODRIGUES

Adoto, como relatório, parecer da lavra da Douta Procuradora-Geral do Ministério Público junto ao TCU, Cristina Machado da Costa e Silva:
Trata-se de Tomada de Contas Especial instaurada pela Secretaria de Políticas Públicas de Emprego do então Ministério do Trabalho e Emprego (SPPE/MTE) em obediência ao Acórdão 851/2003-TCU-Plenário.
2.	O referido decisum, expedido nos autos do TC Processo 015.794/2001-0, apreciou auditoria realizada pela então denominada 5.ª Secex em convênios celebrados pela SPPE com centrais sindicais, nos exercícios de 2000 a 2002, para execução do Plano Nacional de Qualificação do Trabalhador (Planfor) , e determinou que fossem reexaminadas as prestações de contas dos referidos ajustes, instaurando as devidas tomadas de contas especiais caso se constatasse a ocorrência de danos ao erário.
3.	A presente TCE refere-se especificamente aos Convênios MTE/SPPE/Codefat n.º 03/2000 e n.º 04/2001, firmados com a Força Sindical, à conta dos quais foram transferidos, entre os anos de 2000 a 2002, respectivamente, R$ 25 milhões e R$ 67 milhões de recursos do Fundo de Amparo ao Trabalhador (valores originais, peça 1, pp. 104-106) . Vale destacar que a Força Sindical não promoveu, ela própria, os treinamentos objeto desses dois convênios, tendo contratado diversas entidades sem fins lucrativos para isso, aqui denominadas executoras.
4.	Embora o Acórdão 851/2003-TCU-Plenário não tenha feito qualquer restrição quanto ao universo dos contratos cujas prestações de contas deveriam ser reexaminadas pelo órgão concedente, a TCE instaurada no âmbito do MTE abrangeu os contratos celebrados pela Força Sindical com apenas quatro executoras - Instituto Centro de Capacitação e Apoio ao Empreendedor (Centrocape) , Instituto Paulista de Ensino e Cultura (Ipec) , Instituto Brasil de Educação Profissional e da Cidadania (Ibepec) e Instituto Trading de Treinamento - que doravante denominamos "Grupo 1".
5.	A comissão designada para processar a TCE na fase interna manifestou-se pela impugnação da totalidade dos valores correspondentes aos 145 contratos com essas 4 entidades, que somam R$ 64,756 milhões. Conforme registrado nas Notas Explicativas do Relatório de Tomada de Contas Especial (peça 57, p. 14) , os contratos com outras nove entidades executoras - que nominamos de "Grupo 2" -, cujos valores originais somariam cerca de R$ 36,244 milhões, não foram objeto de apuração uma vez que não constaram do escopo da TCE definido na Portaria n.º 56/2005 (peça 1, p. 7, alterada pela Portaria n.º 38/2007, peça 2, p. 167) .
6.	No âmbito do TCU, a Unidade Instrutiva, em exame preliminar do feito, ponderou que as falhas generalizadas na atuação da Força Sindical, evidenciadas no reexame dos 145 contratos com as executoras do Grupo 1, possivelmente teriam ocorrido nos demais contratos, e concluiu pelo equívoco na limitação da abrangência desta TCE. Ademais, propôs excluir as responsabilidades do ex-Secretário de Políticas Públicas de Emprego, Senhor Nassim Gabriel Mehedeff, ante a ausência de nexo causal direto entre as falhas a ele atribuídas e os prejuízos em apuração, bem como das entidades executoras, ante o prejuízo ao pleno exercício do direito de defesa, uma vez que seriam instadas a se manifestar pela primeira vez acerca das irregularidades apontadas após mais de 10 anos dos fatos inquinados.
7.	Assim, por delegação de competência do Relator, a SecexPrevidência procedeu à citação da Força Sindical e do Senhor Paulo Pereira da Silva, presidente da entidade sindical à época dos fatos, em relação à totalidade dos repasses efetuados nos exercícios de 2000 a 2002 (R$ 92 milhões) , ante a ausência de documentos hábeis a comprovar a boa e regular prestação dos treinamentos contratados.
8.	Em primeiro pronunciamento regimental nos autos à peça 123, assinalamos nossa concordância à proposta de mérito oferecida pela Unidade Técnica às peças 116-118 quanto ao arquivamento das contas referentes aos contratos com as entidades executoras do Grupo 2, por ausência de pressupostos para a constituição e prosseguimento do feito, ante o prejuízo ao contraditório e à ampla defesa apontado. Bem assim, endossamos a proposta de julgar irregulares as contas da Força Sindical e do Senhor Paulo Pereira da Silva, condenando-os em débitos de valor histórico de R$ 165.186,00 e R$ 51.300,00 (atualizados monetariamente e acrescidos de juros de mora desde 19/07/2000 e 28/11/2002, respectivamente, apurados nos termos da instrução à peça 116) , e aplicando-lhes multa pecuniária proporcional, com fundamento no art. 57 da Lei n.º 8.443/1992.
9.	Por força de despacho do então Relator do feito, ilustre Ministro Raimundo Carreiro (peça 126) , os autos foram restituídos à Unidade Técnica, com vistas a identificar a cadeia de responsabilização atinente ao segundo grupo de contratos e propor a citação ou audiência pertinentes.
10.	Na sequência, em exame de mérito complementar às peças 127-129, a SecexPrevidência concluiu pela inexistência de prejuízo ao direito de ampla defesa dos responsáveis no tocante à citação dos responsáveis, em meados de 2015, em relação a irregularidades nos contratos não incluídos na portaria constituidora da TCE no âmbito do órgão concedente. Em síntese, ponderou que, tendo a fiscalização apreciada no Acórdão 851/2003-TCU-Plenário abarcado todos os convênios do Planfor em exame, as entidades convenentes, dentre elas a Força Sindical, estavam cientes da obrigação de demonstrar a boa e regular execução de todos os contratos celebrados para a execução dos treinamentos pactuados.
11.	Assim, a Unidade Técnica, ao tempo em que ratificou a proposta de encaminhamento oferecida à peça 116, acrescentou ao montante do débito a ser ressarcido pelos responsáveis a quantia de R$ 36.243.899,20, a ser atualizada monetariamente e acrescida dos juros de mora a partir de 28/11/2002, data do último repasse de recursos pelo MTE à Força Sindical.
II
12.	Entende-se conveniente trazer um breve histórico dos principais fatos que antecederam a instauração desta TCE, com vistas a melhor contextualizar nossa análise.
13.	O Relatório de Auditoria realizada em 1999 na Secretaria de Formação e Desenvolvimento Profissional do MTE, objeto do TC-Processo 013.836/1999-4, apontou diversas irregularidades na aplicação dos recursos do FAT no âmbito do Planfor, dentre as quais se destacam a formalização de convênios sem o devido cuidado com a verificação das contrapartidas, a ausência de fiscalização sobre a execução e o caráter meramente formal das prestações de contas, que não se faziam acompanhar de documentos comprobatórios da regularidade da execução física e financeira dos cursos informados.
14.	Em razão dessas irregularidades, o Tribunal prolatou a Decisão n.º 279/2000-Plenário, por meio da qual determinou à então 7.ª Secex que acompanhasse a execução do Planfor durante o exercício de 2000, com especial atenção aos convênios firmados com a Força Sindical, a Federação das Indústrias do Estado de São Paulo (Fiesp) e o Instituto Cultura do Trabalho (ICT) .
15.	O Acompanhamento em questão, objeto do TC-Processo 006.743/2000-3, identificou diversas falhas na concepção, regulamentação e implementação do Planfor, assim como na organização e regulamentação do Fundo de Amparo ao Trabalhador (FAT) , que levaram a Corte de Contas a expedir diversas determinações corretivas, por meio da Decisão n.º 354/2001-Plenário.
16.	De interesse para a presente análise, destaca-se a determinação dirigida à SPPE/MTE para fixar orientação de que os contratos e convênios no âmbito do Planfor: i) especificassem o objeto a ser executado, identificando os cursos, número de vagas, datas, locais e horários; ii) estipulassem a obrigatoriedade de os executores finais movimentarem os recursos por meio de conta bancária exclusiva, mediante cheques nominativos ou documento de crédito que permita identificar o beneficiário, e de apresentarem relação de pagamentos com os nomes dos beneficiários, valores, datas e finalidade das despesas efetuadas com verbas federais; iii) previssem o atesto das faturas somente após a comprovação da efetiva prestação dos serviços, mediante a identificação precisa dos serviços executados, com datas, locais, cursos realizados, número de alunos, seus respectivos nomes e frequência, e a apresentação de listas assinadas pelos alunos comprovando o fornecimento do vale-transporte e dos certificados de conclusão aos alunos treinados, impedindo, com isso, pagamentos antecipados por serviços não realizados.
17.	Esse mesmo decisum também expediu determinações ao Codefat e determinou o encaminhamento de cópias do acórdão e do Relatório de Auditoria a diversas autoridades, dentre elas o Presidente do aludido Conselho Deliberativo, no qual a Força Sindical tem assento na qualidade de representante dos trabalhadores.
18.	No curso do Acompanhamento mencionado, foi realizada auditoria em 2002 (TC-Processo 015.794/2001-0) , apreciada pelo já citado Acórdão 851/2003-TCU-Plenário, cujo excerto se transcreve a seguir, com destaque dos trechos de interesse para a presente análise:
9.1. determinar à Secretaria de Políticas Públicas de Emprego do Ministério do Trabalho e Emprego (SPPE) que:
9.1.1. reexamine as prestações de contas dos convênios firmados com as Centrais Sindicais Força Sindical, Central Única dos Trabalhadores (CUT) , Federação das Indústrias do Estado de São Paulo (Fiesp) , Associação Nacional de Sindicatos Social-Democratas (SDS) e Instituto Cultural do Trabalho (ICT) , nos exercícios de 2000 a 2002, para a realização de cursos profissionalizantes no âmbito do Programa Planfor, em confronto com as informações levantadas na auditoria realizada por este Tribunal e, na hipótese de se confirmar dano ao Erário, adote as providências estabelecidas no art. 8º da Lei 8.443/92 e na IN/TCU 13/96, apurando, inclusive, eventual responsabilidade solidária do Secretário da SPPE e do Ordenador de Despesas, naqueles períodos, em razão dos seguintes fatos: 
9.1.1.1. ausência de dados essenciais nas prestações de contas de 2000 a 2002, que permitissem comprovar a execução sob os aspectos técnico e financeiro, na forma do art. 31 da IN/STN 01/97, para a Força Sindical, CUT, Fiesp, SDS e ICT;
9.1.1.2. as Relações de Pagamentos que compõem as prestações de contas de 2001 e 2002 não preenchiam os requisitos exigidos pelo art. 28 da IN/STN 01/97 para comprovar as aplicações da contrapartida, por não identificarem os beneficiários, datas, valores, cheques, etc. da maior parte dos pagamentos feitos pela Força Sindical, Fiesp e ICT;
9.1.1.3. indícios de inexecução contratual na Força Sindical e SDS, constatados pela CGU/SFC e pela própria Secretaria Executiva do Ministério, nas investigações preliminares conduzidas por Grupo de Trabalho (GEIP) .
9.1.2. suspenda os repasses de recursos à Força Sindical, Central Única dos Trabalhadores (CUT) , Federação das Indústrias do Estado de São Paulo (Fiesp) , Associação Nacional de Sindicatos Social-Democratas (SDS) e Instituto Cultural do Trabalho (ICT) até a conclusão da providência determinada no item anterior, em cumprimento ao disposto no art. 35 da IN/STN 01/97 e no art. 19, § 3º, da Res. Codefat 258/2000.
[...]
19.	Em cumprimento a essas determinações, o órgão ministerial designou comissão para reexaminar as prestações de contas em foco, cujos trabalhos se estenderam de julho/2003 até julho/2005.
20.	O relatório produzido pela aludida comissão, no que importa para a presente apuração, assinalou que a Força Sindical, ao aplicar os recursos recebidos por força dos convênios em questão, usou a dispensa de licitação como regra geral, efetuou pagamentos antecipados, não atestou devidamente a execução dos contratos e não exigiu comprovação documental da prestação de contas das executoras. Sugeriu, assim, a glosa de diversas despesas e a instauração de tomada de contas especial competente, ante as evidências de inexecução física de parte dos treinamentos declarados (peça 1, pp. 24-28, 102-134) . Em outras palavras, a entidade sindical incorreu nas mesmas irregularidades já apontadas pelo TCU na auditoria objeto do TC-Processo 013.836/1999-4.
21.	O resultado disso foi a instauração da presente TCE pela SPPE, que, como já mencionado, não abrangeu todo o montante repassado à Força Sindical mediante os Convênios MTE/SPPE/Codefat n.º 03/2000 e n.º 04/2001, uma vez que a portaria instituidora da comissão para processar o feito limitou a apuração aos contratos com o Instituto Trading de Treinamento, o Instituto Paulista de Ensino e Cultura (Ipec) , o Instituto Centro de Capacitação e Apoio ao Empreendedor (Centrocape) e o Instituto Brasil de Educação Profissional e da Cidadania (Ibepec) , cujos valores somam R$ 64.756.100,80.
22.	Feita essa breve contextualização, é factível deduzir que a Força Sindical, por ter assento no Codefat, tenha tido ciência das fragilidades apontadas pelo TCU na Decisão n.º 354/2001-Plenário (TC-Processo 006.743/2000-3) . Bem assim, apesar de não ter constado da parte dispositiva do Acórdão 851/2003-TCU-Plenário comando expresso para expedição de ciência às centrais sindicais envolvidas nas apurações, é razoável concluir que, ante a suspensão dos repasses de recursos determinada pelo item 9.1.2 desse julgado, essas entidades - dentre elas a Força Sindical - tenham tomado conhecimento dos problemas apontados na auditoria efetuada em 2002 e também das providências que a SPPE viria a adotar para dar cumprimento à determinação veiculada no item 9.1.1 do acórdão supracitado.
23.	Inobstante tudo isso, dissentimos da conclusão da SecexPrevidência de que não há comprometimento ao pleno exercício das faculdades processuais inerentes ao direito de defesa da Força Sindical e de seu presidente à época em relação aos contratos firmados com as entidades executoras do Grupo 2 (Associação de Promoção do Desenvolvimento Social; Força Sindical do Estado do Paraná; Instituto Millenium de Pesquisa, Desenvolvimento, Ensino Profissionalizante e Ação Social; Instituto Latino Americano de Ação Social, Pesquisa e Educação Profissional; Força Sindical de Minas Gerais; Fundação João Domini; Instituto de Pesquisas, Estudos Culturais e Educacionais-Ipece e Instituto Inesp de Treinamento) .
24.	A jurisprudência consolidada da Corte de Contas acerca do tema é de que o longo decurso do tempo gera presunção relativa de prejuízo à ampla defesa e ao contraditório, sendo que a configuração de tal prejuízo deve ser feita caso a caso, sob pena de tornar letra morta a regra da imprescritibilidade das ações de recomposição do erário, de índole constitucional.
25.	No caso vertente, a não inclusão das executoras do Grupo 2 no escopo dos trabalhos da comissão do MTE que instruiu a fase interna da TCE culminou na primeira notificação para os responsáveis apresentarem defesa em meados de 2015 (portanto, mais de dez anos após os fatos inquinados) , quando foram citados pelo Tribunal. Se, por um lado, a notificação a bom tempo pela comissão do MTE permitiu que os responsáveis reunissem documentos relativos aos contratos com as quatro entidades do Grupo 1, por outro lado, é certo que o chamamento tardio em relação às executoras do Grupo 2 constitui obstáculo importante à eventual produção material de prova da boa e regular aplicação dos recursos correspondentes, impondo prejuízo irreparável ao contraditório e à ampla defesa.
26.	Afora isso, cabe destacar que o montante pago às entidades executoras do Grupo 2 não foi devidamente apurado nos autos. O valor de R$ 36.243.899,20 foi obtido a partir da diferença entre o valor total pactuado nos Convênios n.º 03/2000 e 04/2001 (R$ 101 milhões) e o valor informado pelo MTE para os 145 contratos celebrados pela Força Sindical com as quatro executoras do Grupo 1 (R$ 64.756.100,80) .
27.	Entretanto, segundo levantamentos efetuados pela SecexPrevidência, os valores efetivamente repassados à Força Sindical à conta dos dois convênios entre os anos de 2000 a 2002, objeto de apuração nesta TCE, totalizaram R$ 92 milhões, e os pagamentos às executoras do Grupo 1 somaram R$ R$ 65.283.200,80 (peça 116, itens 15 a 17) . Logo, a impugnação do valor de R$ 36.243.899,20 é equivocada.
28.	Tampouco se poderia dizer que o débito relativo aos contratos com as executoras do Grupo 2 seria de R$ 26.716.799,20 (diferença entre R$ 92 milhões e R$ 65,283 milhões) , uma vez que, consoante as relações de pagamentos atinentes ao Convênio n.º 03/2000 (peça 3, pp. 176-192) e ao Convênio  n.º 04/2001 (peça 2, pp. 357-377, e peça 3, pp. 3-37) , as despesas realizadas não se limitaram a pagamentos às entidades executoras dos cursos profissionalizantes contratados pela Força Sindical, abrangendo também pagamentos a agências de viagem e turismo e empresas do ramo de publicidade, sendo possível que esses gastos tenham relação com os serviços de supervisão, acompanhamento e divulgação e de avaliação de desempenho funcional dos egressos dos programas de qualificação e requalificação profissional, também incluídos no escopo dos aludidos convênios e a respeito dos quais não foi suscitado qualquer questionamento nestes autos de TCE (peça 1, p. 396-397) .
29.	Nesse contexto, consideramos que o melhor encaminhamento é arquivar as contas relativas ao montante de R$ 36.243.899,20, sem julgamento de mérito, com fundamento no art. 212 do Regimento Interno do TCU, ante o comprometimento do contraditório e da ampla defesa dos responsáveis.
III
30.	Passa-se a tratar dos prejuízos decorrentes das irregularidades nos contratos firmados entre a Força Sindical e as executoras Centrocap, Ipec, Ibepec e Instituto Trading.
31.	Consoante bem destacou a Unidade Técnica, há farta jurisprudência da Corte de Contas em casos análogos aos que ora se examina pela possibilidade de se afastar a presunção de débito, excepcionalmente, caso reste comprovada a realização dos treinamentos, mediante a apresentação de listas de presença dos participantes e a comprovação do espaço físico disponibilizado para os cursos e da contratação dos respectivos instrutores, ainda que não haja demonstração da regularidade financeira na aplicação dos recursos financeiros repassados. Esse entendimento encontra-se bem descrito no enunciado de Jurisprudência Selecionada a seguir transcrito (Acórdão n.º 2.792/2016-1.ª Câmara) :
Nos convênios vinculados ao Plano Nacional de Qualificação do Trabalhador (Planfor) , a confirmação da execução das metas físicas é suficiente para atestar a regularidade dos serviços prestados, mitigando-se o excessivo rigor quanto aos elementos probatórios das despesas realizadas.
32.	A bem da verdade, houve recente mudança jurisprudencial acerca do tema, visto que a Corte de Contas tem considerado insuficiente apenas a confirmação da execução das metas físicas, passando a exigir também a comprovação da regularidade financeira para atestar a boa e regular execução do objeto, conforme sintetiza o seguinte enunciado de Jurisprudência Selecionada, referenciado ao Acórdão n.º 5.836/2018-1.ª Câmara (similar a entendimentos exarados nos Acórdãos n.º 2.182/2017, 7.061/2019, também da 1.ª Câmara) :
Nos convênios vinculados ao Plano Nacional de Qualificação (PNQ) e ao Plano Nacional de Qualificação do Trabalhador (Planfor) , a confirmação da execução das metas físicas - por meio da comprovação da existência de instrutores, treinandos, instalações físicas, diários de classes/relatórios de frequência e relatórios de instalação dos cursos - não é suficiente para atestar a boa e regular execução do objeto, sendo imprescindíveis a apresentação dos elementos probatórios das despesas realizadas e a demonstração do nexo de causalidade entre os recursos recebidos e as despesas efetuadas.
33.	Apesar de endossarmos os fundamentos que ensejaram a evolução jurisprudencial acima citada, consideramos que sua aplicação ao caso vertente é medida de excessivo rigor. Os convênios em exame foram celebrados em 2000 e 2001, contemporaneamente às primeiras apurações acerca de irregularidades nas ações do Planfor pelas instâncias de controle da Administração, que evidenciaram a precariedade da execução do programa em todo o país, devido a diversas falhas operacionais, a exemplo da falta de definição pelo MTE das diretrizes dos cursos a serem ministrados e da ausência de fiscalização da aplicação dos recursos transferidos. Esse foi o contexto que levou a Corte de Contas a adotar o critério de análise menos rigoroso com vistas a aferir a ocorrência de débito em situações análogas à que ora se discute. Nessa linha de raciocínio, em prol da uniformidade do tratamento conferido pelo TCU a seus jurisdicionados, entendemos mais adequado aplicar esse critério menos exigente para o fim de apurar a ocorrência de prejuízo na presente tomada de contas especial.
34.	Isso posto, verifica-se que a linha analítica adotada pela SecexPrevidência no presente caso perfilhou-se ao entendimento jurisprudencial mencionado no parágrafo 31 precedente.
35.	Em razão da necessidade de se examinar a extensa documentação apresentada pelos responsáveis no âmbito do Processo n.º 46219.024068/2005-42 (instruído pela SPPE/MTE na fase interna da TCE) , a Secretaria Instrutiva procedeu ao detalhamento de cada um dos contratos e ao mapeamento do conteúdo do referido processo e, depois, sistematizou as informações relativas a cada um dos 145 contratos (peças 109 a 113) . Tudo isso foi feito no intuito de identificar a existência ou não dos três elementos básicos ou de outros capazes de demonstrar a efetiva execução dos cursos (peça 116, itens 45 a 51) . Os resultados desses exames foram os seguintes:
35.1.	A propósito do Contrato n.º 025/2001 firmado com a Centrocape, o qual previa a execução de 60 cursos com 25 alunos cada, foram apontadas diversas fragilidades nas listas de presença apresentadas: algumas não identificam o contrato, algumas não possuem o nome do curso e outras foram elaboradas em computador, sem assinatura. Ademais, o relatório de monitoramento do contrato não contém assinatura e nem o nome de quem o elaborou. Por fim, não há evidências dos espaços físicos e da existência dos instrutores (por exemplo, comprovantes de pagamentos) . Em resumo, a Unidade Técnica considerou haver evidências de listas de presenças de alunos e relação de instrutores, mas não de espaço físico, e propôs considerar regulares as despesas desse contrato.
35.2.	A respeito dos 15 contratos com o Instituto Trading, a Unidade encontrou documentos comprobatórios da tríade alunos-professores-local somente para o Contrato n.º 002/2001. Para 13 contratos, há listas de presenças e diários de classe, nos quais constam os nomes dos respectivos instrutores. Em função disso, é proposta a glosa apenas do Contrato n.º 016/2002, para o qual não consta qualquer menção na documentação constante dos autos.
35.3.	No tocante aos 43 contratos celebrados com o Ibepec, a Unidade assinalou que existem evidências suficientes quanto à execução dos contratos, ainda que não sejam, especificamente, listas de frequência, rol de instrutores ou comprovação de espaço físico. Por isso, propôs considerar regular a execução desses ajustes.
35.4.	Por fim, quanto aos 86 contratos com o Ipec, quase a totalidade possui listas de presenças e informações básicas sobre os instrutores, mas não há elementos para comprovar a disponibilização de espaço físico. Por entender que os elementos apresentados são suficientes para evidenciar a execução desses contratos, a Unidade propõe considerá-los regulares, com exceção do Contrato n.º 092/2001, para o qual não há documentação nos autos.
36.	Em síntese, a Unidade Técnica entendeu que, exceto para o Contrato n.º 016/2002 (Instituto Trading) e o Contrato n.º 092/2001 (Ipec) , os documentos constantes dos autos constituem indícios de execução dos treinamentos correspondentes. No entanto, ressaltou que, em muitos casos, não é possível afirmar com convicção que, por exemplo, os diários de classe, as listas de presenças, as fotos e outros documentos de um determinado contrato não estão inseridos em outro. Destacou, também, que vários documentos não identificam o contrato a que se referem.
37.	Reconhecemos o esforço empregado pela SecexPrevidência para examinar o volume extraordinário de documentos constantes dos autos, relativos aos cursos contratados pela Força Sindical junto às quatro executoras. A sistematização e a apresentação das informações consolidadas pelo auditor-instrutor possibilitam conhecer razoavelmente as evidências coligidas ao feito, conforme pudemos atestar após examinar, por amostragem, os arquivos digitalizados constantes da peça 84.
38.	Impõe-se reconhecer, todavia, que o exame empreendido pela Unidade Técnica teve limitações, ante a impossibilidade de se proceder à avaliação detalhada de toda a documentação constante da TCE. A opção processual por se formalizar um único processo para avaliar a boa e regular execução de 145 contratos firmados pela Força Sindical com as quatro entidades executoras do Grupo 1 resultou em um enorme acervo probatório, cujo formato digital dos arquivos (imagens de documentos, muitos deles manuscritos) impede a extração e tratamento automatizado de dados e informações, medidas necessárias para viabilizar análises mais pormenorizadas do conteúdo de tantos documentos.
39.	Em virtude disso, considerando que cada um desses contratos visou à promoção de vários treinamentos, a sintetização das informações apresentada pela SecexPrevidência não logrou aferir se a documentação relativa a determinado contrato abarcaria todos os cursos correspondentes. Em outras palavras, restou prejudicada a realização de exames tendentes a evidenciar eventual inexecução parcial desses contratos.
40.	Para dar uma dimensão desse aspecto, menciona-se que o Contrato n.º 001/2001, firmado com o Ipec no valor aproximado de R$ 2,1 milhões, estipulou a realização de treinamentos em 46 cursos distintos, com a disponibilização de um total de 10.000 vagas (peça 84, DVD 1/6, caixa 2B, volume VII, p.92) .
41.	As listas de presença e diários de classe relativos a esse contrato constam dos arquivos digitalizados da peça 84 (volumes II a V, caixa 8B, do DVD 1/6) . Compulsando os volumes II e III, identificamos documentação relativa a vinte desses cursos, sendo válido destacar que os diários de classe e as listas de presença estão preenchidos a mão e que há identidade nas respectivas caligrafias, o que permite concluir pela correlação desses pares de documentos. Bem assim, apesar de os diários de classe não identificarem o contrato em tela, há correspondência temática entre os cursos contratados e os cursos realizados. Tomando tal amostra por representativa, pode-se dizer que há evidências da efetiva execução de tal contrato.
42.	Examinamos, também por amostragem, listas de presença e diários de classe relativos a outros cursos promovidos pelo Ipec, entidade que, dentre as quatro executoras do Grupo 1, recebeu maior volume de recursos da Força Sindical (mais de R$ 36 milhões) . No tocante às listas de presença, há documentos manuscritos e há documentos preenchidos em computador. Todavia, constam dos diários de classe registros quanto ao número de alunos inscritos, que se coadunam com o número de alunos das respectivas listas de presença. Bem assim, nos documentos que pudemos examinar, constatamos haver pertinência temática com os cursos contratados com o Ipec. Também é válido observar que há menção aos locais de realização dos treinamentos em documentos acessórios aos diversos contratos.
43.	De modo análogo, confirmamos, também por amostragem, a validade das informações consolidadas pela SecexPrevidência no tocante aos cursos promovidos pelo Ibepec e pelo Instituto Trading.
44.	Diante disso, tendo em conta as limitações operacionais enfrentadas pela Unidade Técnica para analisar as evidências constantes dos autos, consideramos adequada a conclusão quanto à existência de evidências suficientes da execução dos treinamentos contratados pela Força Sindical junto a essas três entidades, com exceção dos Contratos n.º 016/2002 (Instituto Trading) e n.º 092/2001 (Ipec) , para os quais não foi encontrada nenhuma documentação no conjunto probatório.
45.	Pedimos escusas, todavia, para divergir do encaminhamento proposto pela Unidade Técnica para o caso específico do Contrato n.º 025/2001 firmado com o Centrocape para a promoção de 60 turmas com 25 pessoas cada, em cidades nos estados de São Paulo, Minas Gerais e no Distrito Federal.
46.	Releva observar os apontamentos da comissão processante da TCE no âmbito da SPPE/TEM a respeito desse contrato. Após ter realizado visitas em novembro/2003 a cinco municípios de Minas Gerais onde o Centrocape teria promovido cursos, para confirmar com egressos sua participação nos treinamentos, em resumo, a Comissão concluiu pela existência de dúvidas fundadas quanto à realização dos cursos em Belo Horizonte e Contagem, ao passo que em Nova Lima, Ouro Preto e Sabará, os relatos dos entrevistados indicaram que os cursos não foram concluídos e os certificados não foram entregues (peça 1, pp. 110-116) .
47.	Ademais, foram encontrados indícios de que o Centrocape inseriu nomes de pessoas no Sigae (Sistema Informatizado de Gestão das Ações de Emprego) e nos diários de classe como concluintes de cursos nos quais essas pessoas não haviam sequer se inscrito. Acerca desse ponto, em que pese o Centrocape tenha prestado esclarecimentos à Força Sindical, reconhecendo a existência de erros de cadastro e apontando as correções pertinentes quanto à alocação dos treinandos nas turmas, não constam dos autos evidências para suportar as afirmações então apresentadas pela entidade.
48.	O relatório preliminar da TCE faz menção ainda a outros indícios de inexecução contratual por parte do Centrocape. Há relatos de que a entidade teria repassado para prefeituras municipais o ônus que lhe cabia de divulgar os treinamentos para atrair interessados para os cursos, e de que falhas nesse processo teriam levado à pequena adesão de treinandos. Bem assim, há indícios da não produção e distribuição de material didático aos treinandos, ante os relatos de que o pouco material produzido era emprestado sob a condição de devolução posterior, e do não fornecimento de lanches e transporte aos alunos (peça 5, pp. 20-25) . Nenhuma prova significativa foi trazida aos autos pelos responsáveis no intuito de esclarecer esses indícios de irregularidades.
49.	Dito isso, ao examinar os autos, identificamos listas de presença e diários de classe para 38 treinamentos realizados, mas não encontramos nenhum documento relativo aos demais cursos que teriam ocorrido em outras 22 cidades, conforme tabela apresentada à peça 84 (DVD 1, caixa 2B, volume IX, pp.11-13) . A única menção a esses últimos cursos consta de correspondência encaminhada pelo Centrocape à Força Sindical ainda em 2002, em que a executora alegou já ter enviado a documentação original em data anterior (pp. 215-217 do mesmo arquivo) .
50.	Em vista da natureza dos indícios de inexecução contratual, as listas de presença constantes dos autos, por terem sido extraídas do Sigae, revelam-se frágeis para o fim de atestar a boa e regular realização dos treinamentos contratados, uma vez que não são suportadas por outros meios para garantir a legitimidade das informações nelas consignadas, a exemplo de fichas de inscrição e de comprovantes de entrega de material e de certificado de conclusão de curso.
51.	A Força Sindical, ao se manifestar em relação ao relatório preliminar da SPPE/MTE, alegou que não dispunha dos originais dos diários de classe, os quais teriam sido juntados aos autos de ação judicial então em curso, razão pela qual teriam sido encaminhadas cópias dos documentos extraídos do Sigae, portanto, cópias de documentos não originais (DVD 1, caixa 3B, volume X, p. 159) . Como já mencionamos, constam dos autos apenas parte dessa documentação.
52.	Com efeito, certidão expedida pela 25.ª Vara da Justiça federal informa que os originais dos diários de classe dos cursos promovidos pelo Centrocape e pelo Ipec em 2001 foram juntados aos autos de Ação de Improbidade administrativa n.º 2003.61.00.037491-1 (peça 1, p. 286, peça 5, p. 7) . Diligenciado, o juízo competente enviou resposta que confirmou tal informação, mas não encaminhou a esta Corte de Contas cópia dos documentos em questão (peças 73, 79 a 82) .
53.	Vale frisar, todavia, que a documentação enviada à Justiça Federal consiste dos diários de classe, não havendo registro de que englobem também as listas de presença originais dos treinamentos e outros documentos com eventual eficácia probatória para elidir as irregularidades em tela. Causa estranheza o fato de que a remessa à Justiça Federal da documentação relativa aos cursos promovidos pelo Ipec em 2001 não obstou a apresentação, pela Força Sindical à comissão processante da TCE no MTE, de cópias dos originais dos diários de classes e listas de presença, constantes desses autos.
54.	Em vista disso, e considerando que incumbe aos responsáveis o ônus de provar a boa e regular aplicação dos recursos públicos repassados, abstemo-nos de propor nova diligência à Justiça Federal. Vale lembrar que a TCE foi instaurada em 2005, portanto, em tempo propício para viabilizar a reunião de provas por parte dos responsáveis, sendo factível inferir também que, desde 2003, a Força Sindical tivesse ciência da necessidade de prestar contas detalhadas de todos os contratos firmados no âmbito dos Convênios MTE/SPPE/Codefat n.º 03/2000 e n.º 04/2001, por força de determinação veiculada no Acórdão 851/2003-TCU-Plenário, como já destacado nos parágrafos 13 a 22 precedentes.
55.	Por conseguinte, a nosso ver a documentação constante dos autos se mostra insuficiente para que se possa concluir pela regularidade plena da execução do Contrato n.º 025/2001 por parte da Centrocape. Embora se possa dizer que a entidade efetivamente realizou ao menos parte dos serviços contratados, não há suporte probatório robusto o suficiente para que se possa estimar essa parcela dos serviços e os valores correspondentes. Uma vez que a Força Sindical e seu dirigente não se desincumbiram adequadamente da obrigação de prestar contas dos recursos públicos aplicados no contrato com o Centrocape, devem restituir aos cofres federais as quantias pagas, devidamente atualizadas e acrescidas de juros de mora a partir das respectivas datas em que os pagamentos ocorreram (peça 57, p. 180) .
56.	Dito isso, cumpre-nos registrar que, tendo a citação dos responsáveis sido efetivada apenas em julho/2015, à luz do entendimento consubstanciado no Acórdão 1441/2016-TCU-Plenário, incide a prescrição da pretensão punitiva da Corte de Contas em relação às irregularidades em apuração, o que impede a aplicação da sanção prevista no art. 57 da Lei n.º 8.443/1992.
IV
57.	Em razão das considerações ora apresentadas, esta representante do Ministério Público de Contas, em linha de parcial concordância com o encaminhamento de mérito proposto pela Unidade Técnica, manifesta-se no sentido de que:
	- sejam arquivadas as contas referentes ao montante de R$ 36.243.899,20, não incluído no escopo da TCE instaurada pela SPPE/MTE, em razão da ausência de pressupostos para a constituição e prosseguimento do feito, ante o prejuízo ao contraditório e à ampla defesa dos responsáveis;
	- sejam julgadas irregulares as contas da Força Sindical e do Senhor Paulo Pereira da Silva, condenando-os aos débitos discriminados no quadro a seguir, atualizados monetariamente e acrescidos de juros de mora a partir das respectivas datas de referência, deixando-se de aplicar-lhes a multa capitulada no art. 57 da Lei n.º 8.443/1992 em razão da prescrição da pretensão punitiva.	
	Valor (R$) 
	Data de referência

	165.186,00
	19/07/2000

	476.856,00
	05/06/2001

	529.847,50
	01/11/2001

	52.984,00
	27/12/2001

	51.300,00
	28/11/2002

Thiago Groszewicz Brito (31.762/OAB-DF); Guilherme Barbosa (45.197/OAB-DF); Leonardo Albino (54.395); OAB/DF Rodrigo Molina Resende Silva (28.438/OAB-DF) e outros.

Procuradora-Geral Cristina Machado da Costa e Silva.

TOMADA DE CONTAS ESPECIAL. CONVÊNIO. PLANO NACIONAL DE QUALIFICAÇÃO DO TRABALHADOR. INDÍCIOS DE IRREGULARIDADE DECORRENTES DA NÃO-COMPROVAÇÃO DA REGULAR EXECUÇÃO DO OBJETO DOS AJUSTES. CITAÇÃO. REJEIÇÃO DAS ALEGAÇÕES DE DEFESA DA ENTIDADE CONVENENTE E RESPECTIVO DIRIGENTE. IRREGULARIDADE. DÉBITO. EXCLUSÃO DE OUTROS RESPONSÁVEIS DA RELAÇÃO PROCESSUAL. CIÊNCIA.

TOMADA DE CONTAS ESPECIAL (TCE)

Secretaria de Controle Externo da Previdência, do Trabalho e da Assistência Social (SecexPrevi).

Trata-se de tomada de contas especial instaurada pela Secretaria de Políticas Públicas de Emprego (SPPE) do então Ministério do Trabalho e Emprego (MTE) , em cumprimento à determinação exarada pelo Acórdão 831/2003-TCU-Plenário.
Ao deliberar sobre auditoria realizada em convênios celebrados entre a Secretaria de Políticas Públicas de Emprego do Ministério do Trabalho e Emprego e centrais sindicais, destinados à execução do Plano Nacional de Qualificação do Trabalhador (Planfor) , nos exercícios de 2000 a 2002, esta Corte de Contas, por meio do Acórdão 831/2003-TCU-Plenário, determinou à SPPE o reexame das prestações de contas dos aludidos ajustes, em confronto com os achados de auditoria obtidos na fiscalização realizada pelo TCU e, em caso de comprovado dano ao Erário, a instauração de tomadas de contas especiais.
As conclusões do reexame das prestações de contas firmados com as entidades sindicais acham-se consubstanciados no Relatório de Tomada de Contas Especial instaurada pelo Ministério do Trabalho e Emprego às peças 1 a 63.
Nessa oportunidade, aprecia-se tomada de contas especial referente aos Convênios MTE/SPPE/Codefat 03/2000 e  04/2001, ambos firmados com a Força Sindical, à conta dos quais foram transferidos, entre os anos de 2000 a 2002, respectivamente, os valores originais de R$ 25 milhões e R$ 67 milhões com recursos do Fundo de Amparo ao Trabalhador ( peça 1, págs. 104/106) .
Em instrução preliminar, a Secretaria de Controle Externo da Previdência, do Trabalho e da Assistência Social (SecexPrevidência) , após realizar as diligências necessárias ao saneamento dos autos, promoveu citação da Força Sindical e do respectivo dirigente à época, Paulo Pereira da Silva, por meio dos ofícios 871 e 872/2015-SecexPrevi, 18/8/2015. em razão de indícios de irregularidade identificados no Relatório da Comissão de Tomada de Contas Especial instaurada pelo MTE, a saber:
- falta de comprovação por meio de documentos contábeis de que os recursos liberados tenham sido integralmente aplicados na execução dos convênios, pagamento por serviços sem o devido atesto da execução dos serviços, não-comprovação da inserção dos alunos supostamente treinados no mercado de trabalho após a suposta realização das ações contratadas, irregular contratação de entidades por dispensa de licitação e execução dos contratos com essas entidades, ausência de comprovação do recolhimento dos encargos previdenciários e trabalhistas derivados da suposta execução das ações contratadas,  não-comprovação de recolhimento do ISS (Imposto Sobre Serviço) ,  não-comprovação da contrapartida da executora prevista no Plano de Trabalho, antecipação de pagamentos,  não-acompanhamento dos serviços executados por pessoa designada pela Força Sindical, irregularidades que constituem indícios de desperdício de recursos públicos, conforme descrito nesta instrução, à peça 116, e no Relatório de TCE, processo 46219.024068/2005-42, do então MTE.
Em relação à responsabilidade do então Secretário de Políticas Públicas e Emprego (SPPE) , Nassim Gabriel Mehedff, a unidade instrutiva entendeu não haver indícios suficientes de existência de nexo casual entre a conduta do agente e as falhas verificadas na execução dos convênios, na linha de precedentes do Tribunal em processos conexos (TC Processo 005.714/2013-3; TC Processo 006.058/2013-2) . Por essa razão, não realizou o chamamento do responsável.
Em suas alegações de defesa apresentadas às peças 105 a107, a Força Sindical e Paulo Pereira da Silva aduzem, em síntese:
- em preliminar, impossibilidade da cobrança dos valores referentes aos contratos firmados com a Associação de Promoção do Desenvolvimento Social, Força Sindical do Estado do Paraná, Instituto Millenium de Pesquisa, Desenvolvimento, Ensino Profissionalizante e Ação Social, Instituto Latino Americano de Ação Social, Pesquisa e Educação Profissional, Força Sindical de Minas Gerais, Fundação João Domini, Instituto de Pesquisas, Estudos Culturais e Educacionais (Ipece) e Instituto Inesp de Treinamento, que somados perfazem a monta de R$ 36.243.899,20, tendo em vista o longo decurso de tempo entre a assinatura das avenças e a citação realizada no presente processo;
- violação do direito à ampla defesa em razão de as supostas irregularidades terem ocorrido entre os anos de 2000 e 2003, as Portarias 45/2005, 56/2005 e 38/2007 de instauração da TCE pelo então Ministério do Trabalho e Emprego tratarem apenas dos contratos firmados com o Centrocape, Ipec, Ibepec e Instituto Trading, e  a citação do TCU ter sido realizada em 2015, mais de dez anos após os fatos geradores;
- no mérito, a plena execução das atividades conveniadas, respaldada em provas acostadas aos autos que demonstram a existência de três elementos fundamentais: instrutores, treinandos e instalações físicas;
- indevida exigência de reinserção dos treinandos no mercado de trabalho, uma vez que as obrigações pactuadas nos convênios visam apenas a garantir melhoria das condições de empregabilidade da mão de obra submetida às ações de qualificação profissional;
- caráter formal das falhas generalizadas (não-comprovação de recolhimento do ISS, ausência de comprovação de integralização contrapartida e não-acompanhamento dos serviços realizados) , as quais não teriam comprometido a realização do objeto dos ajustes.
Por fim, requerem que as presentes contas sejam julgadas regulares com ressalvas quanto aos contratos firmados com o Centrocape, Ipec, Ibepec e Instituto Trading e julgadas iliquidáveis, em relação aos demais contratos.
Em última instrução de mérito às peças 127 a 129, a SecexPrevidência:
a) excluir a responsabilidade do Nassim Gabriel Mehedff, à época, Secretário de Políticas Públicas de Emprego do Ministério do Trabalho e Emprego;
b) excluir a responsabilidade das entidades executoras contratadas pela Força Sindical para a operacionalização dos Convênios MTE/SPPE/Codefat 3/2000 e MTE/SPPE/Codefat 4/2001, Instituto Trading de Treinamento; Instituto Paulista de Ensino e Cultura (Ipec) ; Instituto Centro de Capacitação e Apoio ao Empreendedor (Centrocape) ; Instituto Brasil de Educação Profissional e da Cidadania (Ibepec) ; Associação de Promoção do Desenvolvimento Social; Força Sindical do Estado do Paraná; Instituto Millenium de Pesquisa, Desenvolvimento, ensino Profissionalizante e Ação Social; Instituto Latino Americano de Ação Social; Pesquisa e Educação Profissional; Força Sindical de Minas Gerais; Fundação João Domini; Instituto de Pesquisas, Estudos Culturais e Educacionais (Ipece) e Instituto Inesp de Treinamento;
c) rejeitar parcialmente as alegações de defesa apresentadas por Paulo Pereira da Silva e da Força Sindical;
d) com fundamento nos artigos 1º, inciso I, 16, inciso III, alínea "c", da Lei 8.443/1992 c/c os artigos 19 e 23, inciso III, da mesma Lei, e com artigos 1º, inciso I, 209, inciso III, do Regimento Interno, julgar irregulares as contas da Força Sindical e do então presidente, Paulo Pereira da Silva;
e) condenar, nos termos do artigo 19, artigo 23, III e 16, § 2º, da Lei 8.443/1992 c/c os artigos 209, § 5º, 210 e 214, inciso III, do Regimento Interno, solidariamente, Paulo Pereira da Silva  e a Força Sindical ao pagamento da quantia de R$ 36.460.385,20, com a fixação do prazo de quinze dias, a contar das notificações, para comprovarem, perante o Tribunal (art. 214, inciso III, alínea "a", do Regimento Interno) , o recolhimento da dívida aos cofres da União, atualizada monetariamente e acrescida dos juros de mora, calculados a partir da data da última transferência realizada, até a data do recolhimento, na forma prevista na legislação em vigor:
	Data 
	Valor (R$) 

	28/11/2002
	 216.486,00

		36.243.899,20

	Total (R$) 
	36.460.385,20

f) aplicar individualmente a Paulo Pereira da Silva Sindical e à Força Sindical multa prevista no artigo 57 da Lei 8.443/1992 c/c o artigo 267 do Regimento Interno, com a fixação do prazo de quinze dias, a contar das notificações, para comprovarem, perante o Tribunal (artigo 214, inc. III, alínea "a", do Regimento Interno) , o recolhimento das dívidas aos cofres do Tesouro Nacional, atualizadas monetariamente, desde a data do acórdão que vier a ser proferido até a dos efetivos recolhimentos, se forem pagas após o vencimento, na forma da legislação em vigor;
g) autorizar, desde logo, nos termos do artigo 28, inc. II, da Lei 8.443/1992, a cobrança judicial das dívidas caso não atendidas as notificações;
h) autorizar, caso requerido, nos termos do artigo 26 da Lei 8.443, de 1992, c/c artigo 217 do Regimento Interno do Tribunal, o parcelamento das dívidas constantes deste Acórdão em até 36 parcelas, corrigidas monetariamente até a data do pagamento, esclarecendo aos responsáveis que a falta de pagamento de qualquer parcela importará no vencimento antecipado do saldo devedor (do artigo 217, § 2º,  do Regimento Interno do Tribunal) , sem prejuízo das medidas legais.
i) encaminhar cópia da deliberação a ser proferida, bem como do relatório e voto que a fundamentarem, ao Procurador-Chefe da Procuradoria da República em Brasília/DF, nos termos do  artigo 16, § 3º, da Lei 8.443/1992, c/c o artigo 209, § 7º, do RI/TCU, para adoção de medidas que entender cabíveis.
O Ministério Público de Contas diverge, em parte, da proposta da unidade instrutiva. Após tecer considerações transcritas no relatório antecedente, manifesta-se por:
- arquivar as contas referentes ao montante de R$ 36.243.899,20, não incluído no escopo da TCE instaurada pela SPPE/MTE, em razão da ausência de pressupostos para a constituição e prosseguimento do feito, ante o prejuízo ao contraditório e à ampla defesa dos responsáveis;
- julgar irregulares as contas da Força Sindical e de Paulo Pereira da Silva, condenando-os aos débitos abaixo descritos, atualizados monetariamente e acrescidos de juros de mora a partir das respectivas datas de referência, deixando-se de aplicar-lhes a multa capitulada no art. 57 da Lei n.º 8.443/1992 em razão da prescrição da pretensão punitiva.
	
	Valor (R$) 
	Data de referência

	165.186,00
	19/07/2000

	476.856,00
	05/06/2001

	529.847,50
	01/11/2001

	52.984,00
	27/12/2001

	51.300,00
	28/11/2002

Feita essa introdução, decido.
Por meio dos Convênios MTE/SPPE/Codefat 3/2000 e MTE/SPPE/Codefat 4/2001, a União, representadas pela SPPE, firmou com a Força Sindical ajustes com a finalidade de executar ações previstas no Plano Nacional de Qualificação Profissional com recursos do Fundo de Amparo do Trabalhador (FAT) . Os valores acordados perfazem o montante de R$ 101.000.000,00. Todavia, levantamento efetuado no sistema Siafi pela SecexPrevidência apurou valores que totalizam R$ 92.000.000,00 (noventa e dois milhões de reais) .
A Força Sindical delegou integralmente a execuções de qualificação profissional a outras entidades, mesmo sem autorização expressa nos instrumentos de convênio e pelo órgão concedente. Portanto, atuou como mera administradora dos recursos repassados pela União.
No âmbito desses convênios, a Força Sindical celebrou 145 contratos com as seguintes entidades: Instituto Trading de Treinamento - 15 contratos; Instituto Paulista de Ensino e Cultura (Ipec)  - 86 contratos; Instituto Centro de Capacitação e Apoio ao Empreendedor (Centrocape) - 1 contrato; e Instituto Brasil de Educação Profissional e da Cidadania (Ibepec) - 43 contratos. 
Além desses 145 contratos, a Força Sindical também efetuou repasses de recursos a outras entidades, no montante global de R$ 36.243.899,20, com quem celebrou contratos para implementação de ações previstas nos convênios. Entre essas entidades, figura a Associação de Promoção do Desenvolvimento Social; Força Sindical do Estado do Paraná; Instituto Millenium de Pesquisa, Desenvolvimento, Ensino Profissionalizante e Ação Social; Instituto Latino Americano de Ação Social; Pesquisa e Educação Profissional; Força Sindical de Minas Gerais; Fundação João Domini; Instituto de Pesquisas, Estudos Culturais e Educacionais (Ipece) e Instituo Inesp de Treinamento.  
Em preliminar, a Força Sindical e o responsável Paulo Pereira da Silva arguem violação ao contraditório e à ampla defesa, em face do lapso temporal entre os fatos geradores das irregularidades, ocorridos entre 2000 e 2002, e a citação dos responsáveis, efetivada em 2015.
Em relação às irregularidades identificadas na execução aos contratos firmados entre a Força Sindical e o Instituto Trading de Treinamento, Instituto Paulista de Ensino e Cultura (Ipec) , Instituto Centro de Capacitação e Apoio ao Empreendedor (Centrocape) e Instituto Brasil de Educação Profissional e da Cidadania (Ibepec) , não há dúvidas de que a entidade sindical e respectivo dirigente foram notificados da cobrança efetuada pela  Comissão de Tomada de Contas Especial, ainda em 2008, tendo-lhes sido encaminhado teor das evidências e conclusões do relatório preliminar de TCE (peça 4, p. 55-268; peça 5, p. 45-53 e 109-118) .
Cabem algumas considerações quanto à não-notificação dos responsáveis, durante a fase interna da TCE, acerca da não-comprovação dos gastos realizados com recursos dos convênios, em contratos firmados pela Força Sindical com as entidades Associação de Promoção do Desenvolvimento Social; Força Sindical do Estado do Paraná; Instituto Millenium de Pesquisa, Desenvolvimento, Ensino Profissionalizante e Ação Social; Instituto Latino Americano de Ação Social; Pesquisa e Educação Profissional; Força Sindical de Minas Gerais; Fundação João Domini; Instituto de Pesquisas, Estudos Culturais e Educacionais (Ipece) e Instituo Inesp de Treinamento.
Com efeito, equivocou-se a Comissão de Tomada de Contas Especial do MTE ao não incluir no bojo do reexame das prestações de contas dos convênios a totalidade dos contratos firmados pela Força Sindical com terceiros para implementação do objeto dos ajustes. Em momento algum, o Acórdão 831/2003-TCU-Plenário não limitou o escopo da reanálise das prestações de contas dos Convênio MTE/SPPE/Codefat 3/2000 e MTE/SPPE/Codefat 4/2001, o que pressupunha análise de todas as avenças destinadas à execução de ações de qualificação profissional.
Em princípio, a citação da Força Sindical e do respectivo dirigente, Paulo Pereira da Silva, promovida após o transcurso de mais de 10 anos dos fatos, a que alude art. 6°, inciso II, da Instrução Normativa-TCU 71/2012, sem que houvesse prévia e tempestiva notificação na fase interna da TCE acerca dos indícios de irregularidade em relação a esses contratos, implicaria óbice ao exercício do contraditório e da ampla defesa dos responsáveis. Entretanto, ao examinar as nuances e circunstâncias do caso concreto, verifico que os agentes sabiam ou, ao menos, deveriam saber, das pendências relativas à prestação de contas dos convênios.
A Força Sindical, por ter assento no Conselho Deliberativo do Fundo de Amparo ao Trabalhador (Codefat) , teve ciência inequívoca da Decisão 354/2001-Plenário, relatada pelo E. Ministro Valmir Campelo, a qual apontou as mesmas fragilidades reproduzidas nestes autos na execução do Planfor e indicou medidas corretivas. Ciente dessas orientações, era esperado que entidade sindical, ao assumir a condição de convenente pudesse precaver-se de futuras reincidências das irregularidades.
Dentre essas medidas, destaco: obrigatoriedade de movimentação dos recursos pelos executores finais em conta bancária exclusiva, mediante cheques nominativos ou documento de crédito a permitir a identificação do beneficiário; a exigência de apresentação da relação de pagamentos, discriminando o nome dos beneficiários, valores, datas e finalidade das despesas efetuadas com verbas federais; liberação das parcelas sob condição e efetiva realização dos cursos, a fim de não configurar pagamentos antecipados por serviços não realizados; atesto das faturas somente após a comprovação da efetiva prestação dos serviços, com identificação precisa dos serviços executados, datas, locais, cursos realizados, número de alunos, respectivos nomes e frequência; apresentação de lista assinada pelos alunos comprovando o fornecimento de vale-transporte e dos certificados de conclusão aos alunos treinados.
O Acórdão 851/2003-TCU-Plenário, que originou a presente TCE, embora não tenha expedido ciência às centrais sindicais envolvidas nas apurações, determinou a suspensão dos repasses dos recursos federais, conforme item 9.1.2 do referido decisum.  Portanto, com a suspensão, é razoável presumir que os responsáveis tiveram conhecimento das irregularidades referentes à ausência de dados essenciais nas prestações de contas dos convênios celebrados entre 2000 e 2002, que pudessem permitir a comprovação da execução do objeto sob os aspectos financeiro e físico, bem como tomaram ciência da determinação do Tribunal à SPPE para reexame das prestações de contas dos Convênios MTE/SPPE/Codefat 3/2000 e MTE/SPPE/Codefat 4/2001 (item .9.1.1) .
Cumpre frisar ainda que, por força dos instrumentos de convênio, a Força Sindical também estava ciente das obrigações de realizar o devido acompanhamento da execução das ações de qualificação profissional acordadas, além de prestar contas ao MTE do regular emprego dos recursos federais repassados mediante documentação idônea que demonstre a execução física e financeira da finalidade dos ajustes, mesmo diante da terceirização integral da concretização do objeto dos convênios. Ao não se precaver em supervisionar e exigir, nos contratos firmados com as entidades executoras, a apresentação dos comprovantes de execução da despesa referentes à execução do Planfor, a Força Sindical assumiu o risco de produzir dano ao Erário.
Portanto, rejeito a preliminar sustentada pela defesa.
Em todo caso, devem ser excluídas da relação processual todas as entidades executoras, as quais não foram notificadas na fase interna da TCE, nem citadas como responsáveis solidárias perante este Tribunal.
No mérito, acolho a exclusão da responsabilidade do então Secretário de Políticas Públicas de Emprego, Nassim Gabriel Mehedff. Não há elementos suficientes que corroborem a responsabilidade do gestor, uma vez que a fiscalização da fiel execução dos objetos dos convênios, em razão de deficiência generalizada na regulamentação do Planfor, não era claramente atribuída à SPPE, mas aos próprios executores.
Divirjo dos pareceres antecedentes quanto à elisão parcial do débito, baseada, tão somente, na conjugação de evidências referentes à execução física do objeto: existência de instrutores, treinandos, instalações físicas e realização dos cursos qualificação.
A Unidade Técnica, secundada pelo Ministério Público de Contas, ateve-se a verificar a presença desses elementos mínimos conformadores da execução física, segundo precedentes oriundos de jurisprudência anterior do Tribunal. O escopo da análise abrangeu, somente, os 145 contratos firmados entre a Força Sindical, Instituto Trading de Treinamento, Instituto Paulista de Ensino e Cultura (Ipec) , Instituto Centro de Capacitação e Apoio ao Empreendedor (Centrocape) e Instituto Brasil de Educação Profissional e da Cidadania (Ibepec) .  
Por ausência de suporte documental, não foram examinados os contratos firmados com pela Força Sindical com as entidades Associação de Promoção do Desenvolvimento Social, Força Sindical do Estado do Paraná, Instituto Millenium de Pesquisa, Desenvolvimento, Ensino Profissionalizante e Ação Social, Instituto Latino Americano de Ação Social, Pesquisa e Educação Profissional, Força Sindical de Minas Gerais, Fundação João Domini, Instituto de Pesquisas, Estudos Culturais e Educacionais (Ipece) e Instituo Inesp de Treinamento.
Tendo por base a extensa documentação apresentada pelos responsáveis no âmbito do Processo 46219.024068/2005-42, analisada pela SPPE/MTE na fase interna da TCE, a SecexPrevidência mapeou os contratos e demais elementos, localizando-os no referido processo, bem como sistematizou as informações a fim de verificar a presença de elementos mínimos que evidenciassem a execução física dos cursos de qualificação profissional (peças 111 a 115) . 
Basicamente, as informações e documentos referem-se a diários de classe, listas de presenças dos participantes, declarações de participação nos cursos, dados dos alunos, relações de cadastrados, contratos, relatórios com identificação dos trabalhadores, programa educacional, relação de cursos, programa de cursos, material didático, conteúdo programático, lista de presença de instrutores, fotos, resumo de análise de contratos. 
Diante do enorme acervo de documentos em formatos não-digitalizados, a SecexPrevidência não pôde realizar cruzamentos de dados e excluir eventuais duplicidades e inconsistências. Além disso, não pôde avaliar se a documentação relativa a determinado contrato abarcaria todos os cursos correspondentes.
As conclusões da unidade instrutiva, a partir da análise de amostra não-probabilística dos dados e informações, foram de execução parcial de algumas avenças em que convergiam rudimentos mínimos de prova da existência de treinamentos, instrutores, alunos e espaço físico. 
Os resultados do exame efetuado pela secretaria instrutiva padecem de inconsistências e não permitem aquilatar a efetiva implementação física do objeto. Por exemplo, no Contrato 025/2001, celebrado com a Centrocape, cujo objeto é a execução de 60 cursos com 25 alunos cada, foram identificadas várias omissões como: listas de presença sem identificação do contrato, do curso e sem assinatura dos participantes;  relatório de monitoramento do contrato sem identificação e assinatura do autor; ausência de evidências de espaços físicos e de instrutores. Mesmo assim, a Unidade Técnica considerou haver evidências de listas de presenças de alunos e de relação de instrutores, mas não de espaço físico, propondo a regularidade das despesas desse contrato.
Dos 15 contratos firmados com o Instituto Trading, foram identificados documentos comprobatórios da presença de alunos, instrutores e espaço físico somente para o Contrato 002/2001. Para 13 contratos, há listas de presenças e diários de classe, nos quais constam os nomes dos respectivos instrutores. Não obstante, a unidade instrutiva propõe a glosa apenas do Contrato 016/2002, em relação a qual não há documentação que comprove sua execução.
Com relação aos 43 contratos firmados com o Ibepec, a SecexPrevidência, a despeito da inexistência de listas de frequência dos alunos, de rol de instrutores e da comprovação de espaço físico, considerou haver evidências suficientes quanto à execução dos contratos. 
No que se refere aos 86 contratos com o Ipec, embora a quase a totalidade possui listas de presenças e informações básicas sobre os instrutores, não há informações que demonstrem a disponibilização de espaço físico. Todavia, a Unidade propõe considerá-los regulares, com exceção do Contrato 092/2001, em relação ao qual não há documentação de suporte.
Saliento que os elementos rudimentares de prova da execução física dos contratos, além das lacunas identificadas, ostentam outras fragilidades que militam contra a verossimilhança da realização dos treinamentos. Muitos dos dados e informações sobre as ações de qualificação profissional, previamente cadastrados pelo convenente no Sistema de Gestão de Ações de Emprego (Sigae) não correspondem à veracidade das informações trazidas na prestação de contas quanto à efetiva execução dos cursos de treinamento.
Cito exemplo trazido pelo Ministério Público referente ao Contrato 25/2001, firmado com a Centrocape. O ajuste contratual previa a realização de cursos para 60 turmas com 25 pessoas cada, em cidades nos estados de São Paulo, Minas Gerais e no Distrito Federal. Todavia, após inspecionar cinco municípios de Minas Gerais, em novembro de 2003, a comissão processante da TCE concluiu pela existência de dúvidas quanto à realização dos cursos em Belo Horizonte e Contagem. Em Nova Lima, Ouro Preto e Sabará, relatos dos entrevistados informam não terem sido concluídos os cursos e tampouco entregues os respectivos certificados (peça 1, pp. 110-116) . 
Também foram verificados indícios de o Centrocape haver inserido nomes de pessoas no sistema Sigae e nos diários de classe como concluintes de cursos de pessoas que não teriam feito a inscrição, sem que, para tanto, a entidade executora houvesse trazido qualquer justificativa plausível. Não há evidências de produção e distribuição de material didático aos treinandos, considerando os relatos de baixa produção de material, o qual era emprestado sob a condição de devolução posterior, e de não-fornecimento de lanches e transporte aos treinandos (peça 5, pp. 20-25) .
Além disso, conforme análise da execução física consubstanciada nos relatórios emitidos pela comissão de TCE do Ministério do Trabalho e Emprego (peça 4) , muitas das informações cadastradas pela convenente e pelas executoras no sistema Sigae não foram acompanhadas de suporte documental, na prestação de contas, que comprovassem a efetiva realização dos cursos de qualificação profissional. Mesmo nos casos das ações educativas em que foram encaminhados os respectivos comprovantes, os documentos apresentavam lacunas como ausência de assinaturas e rasuras.
Não bastasse a ausência de evidências suficientes e coerentes com a implementação física do objeto dos convênios, também não há elementos probatórios que demonstrem a regular execução financeira das despesas à conta dos convênios. Segundo jurisprudência mais atualizada do Tribunal de Contas da União, a comprovação do regular emprego dos recursos públicos em convênios vinculados ao Plano Nacional de Qualificação do Trabalhador (Planfor) não se conforma apenas com a demonstração da execução das metas físicas. Requer, também, a apresentação de elementos que evidenciem a regularidade das despesas executadas à luz da legislação financeira de regência, bem como a verificação do nexo causal entre os recursos recebidos do convênio e os dispêndios efetuados nas finalidades dos ajustes. 
Convém frisar que as falhas estruturais na formulação e na execução do Planfor não permitem afastar as exigências da correta liquidação e nos pagamentos das despesas, inerente às regras de direito financeiro, cujo cumprimento é tradicionalmente requerido para generalidade dos convênios. Aliás, a evolução jurisprudencial sobre o tema do Planfor coaduna-se com o entendimento há muito consolidado nesta Corte de Contas de que a mera execução física do objeto dos convênios, ajustes ou acordos similares não é suficiente para demonstrar a regular execução financeira da despesa.
Nesse sentido, trilham os Acórdãos 3.959/2015, relator E. Ministro Benjamin Zymler, 4.600/2015, relator E. Ministro Benjamin Zymler, 4.691/2015, E. relator Ministro Benjamin Zymler,  2182/2017, relator 5836/2018, relator E. Ministro Bruno Dantas e 7061/2019, relator E. Ministro Benjamin Zymler, todos da 1ª Câmara, Acórdão 2289/2017-TCU-Plenário, relatora E. Ministra Ana Arraes, entre outros. 
Ao subscrever os termos dos Convênios MTE/SPPE/Codefat 3/2000 e MTE/SPPE/Codefat 4/2001, a Força Sindical assumiu a responsabilidade de realizar a devida prestação de contas dos recursos federais que lhe foram confiados, nos termos do artigo 70, parágrafo único, da Constituição Federal, ainda que execução dos ajustes tenha sido delegados a terceiros.
A entidade sindical incumbiu-se, ainda, de adimplir a obrigação estampada no artigo 30 da Instrução Normativa-STN 01/1997, segundo a qual as despesas deverão ser comprovadas mediante documentos originais fiscais ou equivalentes, devendo as faturas, recibos, notas fiscais e quaisquer outros documentos comprobatórios serem emitidos em nome do convenente ou do executor, se for o caso, devidamente identificadas com referência ao título e número do convênio.
Obrigou-se, ainda, a arquivar os documentos comprovatórios das receitas e despesas realizadas, à disposição dos órgãos de controle, conforme artigos 54, § 2º, e 66, § 2º, do Decreto 93.872/1986.
A convenente estava, também, jungida ao dever de manutenção dos recursos em conta bancária específica, sendo somente permitidos saques para pagamento de despesas constantes do Programa de Trabalho ou para aplicação no mercado financeiro, devendo sua movimentação realizar-se, exclusivamente, mediante cheque nominativo, ordem bancária, transferência eletrônica disponível ou outra modalidade de saque autorizada pelo Banco Central do Brasil, em que fiquem identificados sua destinação e, no caso de pagamento, o credor, conforme artigo 20 da Instrução Normativa- STN 01/1997.
Ao compulsar o acervo probatório dos autos, verifico que a Força Sindical, mesmo delegando a execução das ações de qualificação a terceiros, não se desincumbiu de exigir das contratada a apresentação de documentos que demonstrassem a regular execução financeira das despesas custeadas com os recursos dos Convênio MTE/SPPE/Codefat 3/2000 e MTE/SPPE/Codefat 4/2001.
Não foram enfeixados aos autos pelas entidades executoras relação de pagamentos com a discriminação de cada gasto, respectivos beneficiários, datas e valores, recibos, notas fiscais, com os devidos atestos de liquidação da prestação dos serviços e fornecimento de produtos, e identificação dos convênios. Também não foram acostados ao processo os extratos bancários das contas específicas que deveriam ter sido movimentadas pelas entidades executoras, em nome da Força Sindical, que pudessem estabelecer a correlação entre os recursos do convênio repassados pela convenente a essas entidades por ela contratada e a execução final das despesas.
Não há, portanto, como estabelecer liame causal entre os recursos dos convênios em exame e aplicação dos gastos na realização dos cursos de qualificação profissional previstos naqueles ajustes. Sem esses elementos de prova da regular execução financeira, não há como garantir que as verbas repassadas pela União não tenham sido desviadas.
Assim, rejeito as alegações de defesa apresentadas pela Força Sindical e por Paulo Pereira da Silva.
Tendo em vista a ausência de indícios de boa-fé, julgo, desde logo, irregulares as contas dos responsáveis e os condeno ao ressarcimento de dano ao Fundo de Amparo do Trabalhador, correspondente à integralidade dos valores transferidos pelos Convênio MTE/SPPE/Codefat 3/2000 e MTE/SPPE/Codefat 4/2001, a ser recolhida na forma da legislação em vigor:
	Data
	Valor (R$) 

	6/9/2000
	3.750.000,00

	9/3/2000
	12.500.000,00

	19/7/2000
	8.750.000,00

	28/3/2001
	19.000.000,00

	1/8/2001
	19.000.000,00

	26/12/2001
	2.000.000,00

	6/3/2002
	18.000.000,00

	28/11/2002
	9.000.000,00

	Total (R$) 
	92.000.000,00

Deixo de aplicar aos responsáveis sanção pecuniária individual em razão da extinção da punibilidade pela prescrição decenal, contada das datas dos fatos geradores até a data que ordenou a citação, ocorrida em 2015, conforme entendimento firmado no Acórdão 1441/2006-TCU-Plenário.
Feitas essas considerações, voto por que o Tribunal acolha a minuta de acórdão que ora submeto à apreciação do colegiado.
TCU, Sala das Sessões, em 16 de junho de 2021.
WALTON ALENCAR RODRIGUES 
Relator